【裁判字號】    96,訴,156
【裁判日期】    970710
【裁判案由】    侵權行為損害賠償
【裁判全文】
臺灣臺東地方法院民事判決               96年度訴字第156號
原      告  甲○○
訴訟代理人  劉櫂豪律師
複  代理人  丙○○
原      告  丙○○
訴訟代理人  劉櫂豪律師
被      告  財團法人臺東縣私立柏林老人養護中心
法定代理人  戊○○
訴訟代理人  庚○○
            己○○
上列當事人間請求侵權行為損害賠償事件，本院於民國97年6月
26日言詞辯論終結，判決如下：
    主      文
被告應給付原告甲○○新臺幣壹拾伍萬元，及自民國九十七年三
月十二日起至清償日止，按年息百分之五計算之利息。
原告其餘之訴駁回。
訴訟費用新臺幣柒仟柒佰柒拾元由被告負擔百分之二十三，餘由
原告甲○○、丙○○各負擔百分之五十七、百分之二十。
本判決第一項得假執行，但被告如以新臺幣壹拾伍萬元為原告甲○○預供擔保後，得免為假執行。
原告其餘假執行之聲請駁回。
    事實及理由
壹、程序方面：
一按訴狀送達後，原告不得將原訴變更或追加他訴，但經被告同
  意者，不在此限，民事訴訟法第255條第1項第1 款定有明文。
  本件原告原起訴請求被告給付原告丙○○新臺幣（下同）261,
  326元、原告甲○○400,000元，及均自起訴狀繕本送達翌日（
  即民國96年9 月29日）起至清償日止，按年息5%計算之利息；
  嗣於97年3 月11日準備程序期日變更請求為被告應給付原告丙○○130,663元、原告甲○○530,663元，及均自訴之變更聲明
  狀繕本送達翌日（即97年3 月12日）起至清償日止，按年息5%
  計算之利息。原告上開聲明之變更，業經被告同意在案（見本
  院卷第117 頁），揆諸前揭說明，經核並無不合，自應准許，
  先予敘明。
二本件被告經合法通知，未於言詞辯論期日到場，核無民事訴訟
  法第386 條所列各款情形，爰依原告之聲請，由其一造辯論而
  為判決。
貳、實體方面：
一原告主張：原告甲○○年事已高，行動不便，遂於94年5 月間
  與被告訂定進住契約，由被告負責照料其生活起居。詎料於96
  年2 月10日，因被告所僱用之看護人員疏失未將病床邊的安全
  護欄拉起，造成原告甲○○由床上摔落，致頭部外傷併硬腦膜
  下出血，送醫緊急進行開顱手術清除血塊，放置顱內壓監測器
  ，入加護病房治療至同年3月8日出院，仍無法完全康復，復於
  同年7 月17日，因左側顱骨缺損，入院接受顱骨成形手術，現
  仍遵醫囑追蹤治療中。原告甲○○之子即原告丙○○因被告業
  務疏失，致原告甲○○頭部嚴重受創，因此支出醫療費用38,6
  63元以及看護費用92,000元，爰依消費者保護法第7條第3項之
  規定，請求被告賠償原告丙○○因此所支出之費用130,663 元
  。又原告甲○○為進住契約之消費者，因被告怠於業務上應盡
  之注意義務，致其健康受有損害，歷經2 次手術仍無法痊癒，
  後續併發其他病症，尚在追蹤治療中，日常生活無法自理，精
  神痛苦至極，爰依消費者保護法第7條第1項、第3 項、民法第
  195條之規定，向被告請求精神慰撫金400,000元，並依消費者
  保護法第1條第2 項、第51條之規定，請求損害額1倍之懲罰性
  損害賠償金130,663元，共計530,663元等語。併為聲明：(一)被
  告應給付原告丙○○130,663元、原告甲○○530,663元，及均
  自訴之變更聲明狀繕本送達翌日（即97年3 月12日）起至清償
  日止，按年息5%計算之利息；(二)原告願供擔保，請准宣告假執
  行。
二被告未於最後言詞辯論期日到場，惟據其於準備程序及先前言
  詞辯論期日到場所為陳述及所提出書狀則以：
  (一)消費者保護法對於從事提供商品或服務之企業經營者，對其
    因商品或服務產生之損害採取無過失賠償責任，惟養護年事
    已高、行動不便、身體狀況普遍不佳之老人照護工作，其養
    護過程充滿危險性及不確定性，故養護人員係以專業知識，
    就養護對象之身體狀況為綜合考量，選擇最適宜之養護方式
    進行養護工作，若將無過失責任適用於此類養護行為，養護
    機構及養護人員為求降低危險，免遭訴訟之累，寧可消極選
    擇只求安全而忽略人性尊嚴及養護目的之方式。從而，應將
    養護行為與醫療行為同解為無消費者保護法無過失責任之適
    用。
  (二)被告係依法設立之養護機構，所屬養護人員均具專業資格，
    提供原告甲○○使用之安全護欄之開關設置於床緣腳的下方
    ，服務鈴設置於上方枕頭邊，並無任何設計、設置或使用上
    不良之欠缺。且被告已向原告甲○○說明、教育使用枕頭邊
    的服務鈴或其他方式告知養護人員，以請求服務。安全護欄
    於意外發生當時確實有拉上，故被告所屬養護人員就提供原
    告甲○○之服務並無缺失。因此被告於設施及養護工作所提
    供之服務，均合於社會通念尚可合理期待之安全性及符合當
    時科技專業水準；惟原告甲○○自行將安全護欄放下，致生
    本件意外，實非被告所能預見或防範，是被告並無過失可言
    ，難令被告負消費者保護法第7 條企業經營者之賠償責任。
  (三)原告甲○○於被告中心照護期間，意識非常清楚，其行為能
    力狀況除視力模糊外屬輕度依賴之長者，非原告丙○○所稱
    臥床及無行為能力之情形。被告設置安全護欄及服務鈴等設
    施旨在保護長者，原告甲○○因未呼叫服務員又未使用服務
    鈴而造成意外事件發生，被告對於原告甲○○所受之傷害並
    無故意或過失。退步言之，如認被告對原告甲○○所受之傷
    害有過失，原告丙○○所請求之看護費用，屬親屬間之照護
    義務，子女盡此義務，難謂係財產上之損害。原告甲○○捨
    以服務鈴或其他方式呼叫服務人員，逕行將安全護欄放下而
    下床，致生此意外，對於損害之發生亦與有過失。另原告甲○○請求之慰撫金亦屬過高，並不合理，至於養護工作既非
    屬消費為目的而接收服務，無消費者保護法之適用，原告甲○○主張依消費者保護法第51條請求懲罰性賠償，於法無據
    等語置辯。併為聲明：(一)原告之訴及假執行聲請均駁回；(二)
    如受不利判決，願供擔保，請准宣告免為假執行等語。
三下列事實，為兩造所不爭執（見本院卷第118至119頁），並有
  原告提出之原告甲○○馬偕紀念醫院臺東分院乙種診斷證明書
  （見本院卷第9 至10頁）、醫療單據（見本院第11至15頁）在
  卷可稽，自堪信為真實，本院採為判決之基礎：
  (一)被告與原告甲○○訂有進住契約書。
  (二)原告甲○○於96年2 月10日因跌落地上，至馬偕紀念醫院臺
    東分院急診救治，縫針治療後送回養護中心，5 小時後，又
    送急診至馬偕紀念醫院臺東分院，因頭部外傷併硬腦膜下出
    血緊急行開顱術清除血塊及放置顱內壓監測器手術，後進入
    加護病房追蹤治療，於96年2 月15日轉至普通病房續治療，
    於96年3月8日出院。復於96年7 月18日因左側顱骨缺損，接
    受顱骨成形手術。
  (三)原告丙○○因甲○○上開傷害所支出之醫療費用共為38,663
    元。
四得心證之理由：
  本件爭點厥為(一)被告有無消費者保護法第7 條之適用？(二)被告
  主張其服務於提供時，符合當時科技或專業水準可合理期待之
  安全性，未違反消費者保護法第7條第1項之規定，且無過失，
  毋庸負損害賠償責任，有無理由？(三)原告丙○○是否為消費者
  保護法第7條第3項規定之第三人？請求之金額是否合理？(四)原
  告甲○○依消費者保護法第7條第1項、第3項、民法第195條規
  定請求非財產上之損害，有無理由？金額是否過高？(五)原告甲○○依消費者保護法第51條規定請求懲罰性賠償金，有無理由
  ？金額應為若干？(六)原告甲○○是否與有過失？茲分述如下：
  (一)被告有無消費者保護法第7條之適用？
    1.按從事設計、生產、製造或提供服務之企業經營者，於提
      供商品流通進入市場，或提供服務時，應確保該商品或服
      務，符合當時科技或專業水準可合理期待之安全性，消費
      者保護法第7條第1項定有明文。又按消費者保護法對於商
      品或服務既未加以定義，倘企業經營者提供之商品或服務
      攸關消費者健康與安全之確保，為促進國民消費生活安全
      及其品質，即應有本法之適用。又所謂企業經營者，係指
      以設計、生產、製造、輸入、經銷商品或提供服務為營業
      者，消費者保護法第2條第2款亦定有明文。經查，本件被
      告向簽約之相對人即進住被告機構之老人收取費用，而提
      供包括生活服務、休閒服務、諮詢服務及其他必要之醫療
      照顧等事項，有被告所提出之新進個案及家屬環境介紹（
      見本院卷第37頁）及進住契約（見本院卷第66頁）在卷可
      稽，諸此皆已涉及受照顧老人之健康及安全，依上開說明
      ，被告自應確保其提供之商品或服務，無安全或衛生上之
      危險，是被告應屬消費者保護法第7條第1項所稱之企業經
      營者，而有消費者保護法第7條之適用，應屬無疑。
    2.被告雖辯稱養護機構行為列為消費者保護法之適用範圍，
      將導致養護機構及養護人員以忽略人性尊嚴的養護方式（
      如拘束、軟禁等妨害人身自由或只求安全但不符合比例之
      各種看護方式）以避免負擔賠償責任，則對受照顧者之權
      益反而造成傷害，非消費者保護法之立法目的所在。然人
      類社會之各項服務均有各種型態之危險存在，例如交通服
      務業，故不可避免之危險存在，係人類享受科技生活之便
      利所必須付出之代價，制度上或可以保險制度、互助基金
      或補償基金之制度，使消費者於享受安全便利生活時，亦
      共同分擔危險，但尚不得謂該行業具有一定之危險性為由
      ，免除於法律責任之外。況且養護服務對於受照顧之老人
      而言，涉及生命、身體法益之維持，若涉及如此重大法益
      之服務，反而排除於消費者保護法適用之範圍外，應非立
      法者之本意。況且人們是否從事某項具有危險性之行業，
      通常係基於其成本效益及風險管理之觀點而為判斷；目前
      國內之老人養護事業，已講究企業化管理，對成本、人員
      及養護業務之管理，均已高度企業化，且養護服務提供亦
      具有對價之關係，當養護成本或風險加重時，提供養護服
      務之企業經營者係在此消費關係中具有危險及成本轉嫁能
      力之一方，而對於需要接受養護服務之老人，係處於被動
      之處境，且為不具危險、成本轉嫁能力之一方。基上，被
      告所辯云云，自非足取。
  (二)被告主張其服務於提供時，符合當時科技或專業水準可合理
    期待之安全性，未違反消費者保護法第7條第1項之規定，且
    無過失，毋庸負損害賠償責任，有無理由？
    1.按企業經營者違反前2 項規定，致生損害於消費者或第三
      人時，應負連帶賠償責任。但企業經營者能證明其無過失
      者，法院得減輕其賠償責任，消費者保護法第7條第3項著
      有明文。由上開條文之規定，可知企業經營者對消費者係
      負無過失之擔保責任，提供服務之企業經營者之所以需就
      損害之發生負損害賠償責任，係因其提供之服務具有安全
      或衛生之危險，並非因其就損害賠償之發生有故意或過失
      ，亦非被推定其就損害賠償之發生有故意或過失，是企業
      經營者不得舉證證明其就損害之發生並無過失，而主張完
      全免責，僅能依據消費者保護法第7條第3項但書之規定，
      請求法院減輕其賠償責任而已。是企業經營者縱使主張其
      無過失可言，亦無法免責。又企業經營者主張其商品於流
      通進入市場，或其服務於提供時，符合當時科技或專業水
      準可合理期待之安全性者，就其主張之事實負舉證責任，
      同法第7條之1第1 項亦定有明文。而所謂商品或服務符合
      當時科技或專業水準可合理期待之安全性，應就下列情事
      認定之：(1)商品或服務之標示說明。(2)商品或服務可期待
      之合理使用或接受。(3)商品或服務流通進入市場或提供之
      時期，為同法施行細則第5 條所明訂，可知判斷企業經營
      者所提供之服務是否符合當時科技或專業水準可合理期待
      之安全性，應就該服務之可期待之合理使用或接受判斷之
      。
    2.本件被告雖抗辯稱系爭事故乃一偶發意外，非被告可得預
      見，且伊設立符合內政部規定，所屬養護人員均具專業資
      格，提供原告甲○○使用之安全護欄之開關設置於床緣腳
      的下方，服務鈴設置於上方枕頭邊，並無任何設計、設置
      或使用上不良之欠缺，況證人乙○○復證稱：當天我幫原
      告甲○○洗好澡後，就將原告甲○○扶上床躺好，拉起安
      全護欄，我離開他床邊時，他是躺在床上，且原告甲○○
      雙手有力，我曾經看過原告甲○○自行放下護欄等語（見
      本院卷第99頁），故伊所提供之服務並無缺失云云，然查
      ，證人乙○○現仍受雇於被告，業據乙○○證述在卷（見
      本院卷第98頁），且證人乙○○如未將安全護欄拉上，將
      導致被告對原告甲○○所受損害負賠償責任，被告進而得
      對證人乙○○求償，故本件訴訟被告之勝敗對於證人乙○○有重大利害關係，證人乙○○所為有利於被告之證言自
      難盡信。再佐以證人即前被告中心社工組長丁○○證稱：
      原告甲○○視力不好，只看得到模糊的影子，且他平躺起
      身的瞬間需要人家扶，加上安全護欄的開關是在床緣腳，
      依照他平日的身體狀況及視力應無法自行放下護欄，且就
      我負責的部分，我不曾通知過原告甲○○之家屬來養護中
      心談過原告甲○○未使用服務鈴，而自行下床的問題等語
      （見本院卷第121 頁）明確，原告甲○○有無自行放下護
      欄仍屬真偽不明。準此，被告既未能證明原告甲○○自行
      放下護欄，縱被告設置有服務鈴，被告提供之服務仍難謂
      已符當時科技或專業水準可合理期待之安全性，不得主張
      免除或減輕賠償責任。
  (三)原告丙○○是否為消費者保護法第7條第3項規定之第三人？
    請求之金額是否合理？
    按消費者保護法第7條第1 項或第2項所規定之商品製造者侵
    權責任，須商品有安全或衛生上之危險，致生損害於消費者
    或第三人之生命、身體、健康、或財產。所謂第三人則指製
    造者可預見因商品或服務不具安全性而受侵害之人（最高法
    院88年度臺上字第2842號判決意旨可資參照），查原告丙○○固主張因被告之過失，為原告甲○○支出醫療費用38,663
    元以及看護費用92,000元云云，惟系爭養護契約存在於原告
    甲○○及被告之間，為兩造不爭執之事實，是原告丙○○在
    系爭養護關係中並不具有消費者之身分，堪予認定。而原告
    原告甲○○因被告過失致受有上開傷害，所支出之醫療費用
    及看護費用，屬於原告甲○○所受之損害，原告丙○○僅基
    於父子親誼，而為原告甲○○先行支付上開費用，並非另外
    因前揭事故受有損害，且被告於提供養護服務時，亦無法預
    見消費者以外之人會因其服務有過失，而需為消費者支出醫
    療費用或看護費用，準此，原告丙○○主張為消費者保護法
    第7條第3項所稱之「第三人」，而有消費者保護法之適用云
    云，要無足取。
  (四)原告甲○○依消費者保護法第7條第1項、第3項、民法第195
    條規定請求非財產上之損害，有無理由？金額是否過高？
    1.次按企業經營者違反前2 項規定，致生損害於消費者或第
      三人時，應負連帶賠償責任。但企業經營者能證明其無過
      失者，法院得減輕其賠償責任，消費者保護法第7條第3項
      定有明文。又不法侵害他人之身體、健康、名譽、自由、
      信用、隱私、貞操，或不法侵害其他人格法益而情節重大
      者，被害人雖非財產上之損害，亦得請求賠償相當之金額
      ，民法第195條第1項前段亦規定甚明。本件原告甲○○因
      被告所提供之服務有安全上之危險致由床上摔落，受有頭
      部外傷併硬腦膜下出血之傷害，傷勢非輕，是原告甲○○
      本於上開規定，請求被告給付非財產上之損害賠償，自屬
      有據。
    2.又按非財產上損害之慰撫金數額，究竟若干為適當，應斟
      酌侵害及損害之狀況、兩造身份、地位及經濟狀況，俾為
      審判之依據。本院斟酌原告甲○○在年事已高之情形下，
      受有前述非輕之傷害，精神上自受有相當嚴重之痛苦，又
      原告甲○○為小學畢業、喪偶、有子女4 人、名下無財產
      ，亦無收入等情，而被告95年度稅務電子閘門財產所得調
      件明細表記載有所得資料6筆，給付總額2,589,513元，財
      產資料6 筆，財產總額21,536,420元，有被告照護卡（見
      本院卷第35頁）及稅務電子閘門財產所得調件明細表（見
      本院卷第45頁、第49至50頁）在卷可稽，參以，被告係私
      立養護中心，為法人組織，本應盡照顧受託安養人之安全
      ，卻因其提供之服務有安全上之危險，而成本件系爭事故
      發生，爰審酌兩造經濟狀況、被告侵害原告甲○○之行為
      態樣、原告甲○○所受傷害程度等一切情狀，認本件原告
      甲○○主張之精神慰撫金在30萬元範圍，尚稱合理，應予
      准許。逾此部分，即無理由，應予駁回。
  (五)原告甲○○依消費者保護法第51條規定請求懲罰性賠償金，
    有無理由？金額應為若干？
    再按依本法所提之訴訟，因企業經營者之故意所致之損害，
    消費者得請求損害額3 倍以下之懲罰性賠償金；但因過失所
    致之損害，得請求損害額1 倍以下之懲罰性賠償金，為消費
    者保護法第51條所明定。本件原告甲○○有無自行放下護欄
    真偽不明，被告不得主張減輕或免除賠償責任，已如前述。
    是原告甲○○固受有上開傷害，然原告甲○○亦無法證明乙○○未將安全護欄拉上被告具有過失，原告甲○○自不得主
    張依該法第51條但書規定，請求損害額1 倍以下之懲罰性賠
    償金，從而，原告此部分之請求，自屬無據，不應准許。
  (六)原告甲○○是否與有過失？
    末按損害之發生或擴大，被害人與有過失者，法院得減輕賠
    償金額，或免除之，民法第217條第1項定有明文。本件縱認
    乙○○未將安全護欄拉上，惟原告甲○○於受傷當日未使用
    服務鈴或以拍手、呼喊方式，通知被告服務人員協助，即貿
    然下床，其就本件損害之發生，自屬與有過失，本院認原告
    甲○○應自負50%之責任，並因此減免被告50%之賠償金額。
    經此減免，原告甲○○得請求給付之金額為15萬元（計算式
    ：300,000×50%＝150,000）。
五綜上所述，原告甲○○依消費者保護法第7條第3項及民法第19
  5條第1項等規定，請求被告賠償15萬元，及自訴之變更聲明狀
  繕本送達翌日（即97年3 月12日）起至清償日止，按年息5%計
  算之利息，為有理由，應予准許，超過部分之請求為無理由，
  應予駁回。
六本件原告甲○○勝訴部分所命給付之金額因未逾50萬元，原告
  甲○○雖聲請供擔保請求宣告假執行，不過係促請本院依職權
  宣告，本院依民事訴訟法第389條第1項第5 款之規定，依職權
  宣告假執行。至原告敗訴部分，其假執行之聲請失所附麗，應
  予駁回。又被告陳明願供擔保，宣告免為假執行，核無不合，
  爰酌定如主文第4項所示之擔保金額，併予准許。
七本件事證已臻明確，兩造其餘攻擊防禦方法，經本院斟酌後，
  認為均不足以影響本判決之結果，爰不一一論述，附予敘明。
八本件訴訟費用7,770元（裁判費7,270元+證人日費500元=7,770
  元），應由原告甲○○負擔57%、原告丙○○負擔20%，餘由被
  告負擔。
九據上論結，原告之訴為一部有理由，一部無理由，依民事訴訟
  法第385條第1項前段、第79條、第85條第1項但書、第389條第
  1 項第5款、第392條第2項、第87條第1項，判決如主文。
中    華    民    國    97    年    7     月    10    日
                  民事庭審判長法  官  楊智勝
                              法  官  黃珮茹
                              法  官  陳君鳳
以上正本係照原本作成。
如對本判決上訴，須於判決送達後20日內向本院提出上訴狀。
中    華    民    國    97    年    7     月    14    日
                              書記官  莊永利


司法院資訊處製作；財團法人民間司法改革基金會備份。
